【裁判字號】    98,訴,1443
【裁判日期】    990222
【裁判案由】    確認通行權存在
【裁判全文】
臺灣臺南地方法院民事判決              98年度訴字第1443號
原      告  丙○○
訴訟代理人  乙○○
被      告  財團法人臺灣基督長老教會
法定代理人  甲○○
訴訟代理人  洪梅芬律師
            涂欣成律師
            呂蘭蓉律師
上當事人間請求確認通行權存在事件，本院於民國99年2月5日言
詞辯論終結，判決如下：
    主  文
原告之訴駁回。
訴訟費用新臺幣壹萬零捌佰陸拾元由原告負擔。
    事  實
一、按確認法律關係之訴，非原告有即受確認判決之法律上利益
    者，不得提起之。民事訴訟法第247條第1項前段定有明文。
    所謂即受確認判決之法律上利益，係指法律關係之存否不明
    確，原告主觀上認其在法律上之地位有不安之狀態存在，且
    此種不安之狀態，能以確認判決將之除去者而言（最高法院
    52年臺上字第1240號判例要旨參照）。原告起訴請求確認其
    就被告所有坐落臺南市○區○○段227之8地號土地（下稱系
    爭227之8地號土地）如附圖所示A部分，面積21平方公尺部
    分有通行權，而被告則否認原告有此通行權之存在，是原告
    所主張之上開通行權是否存在即屬不明確，而原告此法律上
    地位之不安狀態，能以確認判決將之除去，是依上開說明，
    則原告提起本件確認訴訟，即有受確認判決之法律上利益，
    合先敘明。
二、原告起訴主張：
  (一)原告所有坐落臺南市○區○○段227之9地號（下稱系爭227
    之9地號土地），應有部分2分之1土地，其上之2042號建物
    （即門牌號碼臺南市○區○○路267巷15弄70號）自民國64
    年5月間起造後繼續通行被告所有系爭227之8地號土地如附
    圖所示A部分以聯絡公路，戶政機關亦將該通行巷道編為新
    興路267巷15弄，已有30餘年。而被告將其所有前開整筆土
    地興建大教堂，與原告所有之鄰地間留1公尺寬未蓋房屋，
    原告機車仍可以出入，惟被告準備於巷道上設置門鎖不同意
    原告通行。為此爰依民法第787條第1項之規定，請求確認原
    告就被告所有之系爭227之9地號土地之通行權存在。
  (二)聲明：原告就被告所有系爭227之8地號土地如附圖所示A部
    分有通行權存在。
  (三)對被告抗辯所為之陳述：土地是共有，但是是兩棟房屋，有
    兩張建照，後面房屋即2042號建物沒有其他通路可以通行，
    如附圖所示A部分已經通行三、四十年，所以原告主張繼續
    保留通行權，如果沒有此通道，必須要穿越前棟才可以到達
    馬路。
三、被告則以下列情詞置辯，並請求駁回原告之訴：
  (一)被告所有系爭227之8地號，應有部分2分之1土地上如附圖所
    示A部分除連接原告所有之建物外，並無其他住戶通行，非
    供不特定公眾通行之用，與既成巷道之要件不合，故原告主
    張該A部分土地為既成巷道云云，並不可採。
  (二)系爭227之9地號土地與臺南市○○路相連，是原告所有之土
    地並非袋地。
  (三)系爭227之9地號土地係原告與其兄即訴外人蔡水山所共有，
    應有部分各為2分之1，原告所有2042建號所占用之土地形成
    「類似袋地」，係因系爭227之9地號土地共有人間之管理（
    使用狀況）所致，自應按未管理前之狀況，自行承擔形成「
    類似袋地」所造成土地不通於公路之不利益，應類推適用民
    法第789條第1項之規定，認原告只能通行其共有之系爭227
    之9地號土地。不得轉而要求通行他人即被告之系爭227之8
    地號土地通行至公路。
四、本院之判斷：
  (一)按土地因與公路無適宜之聯絡，致不能為通常之使用者，除
    因土地所有人之任意行為所生者外，土地所有人得通行周圍
    地以至公路。民法第787條第1項定有明文。又民法第787條
    第1項所定之通行權，係為促進袋地之利用，而令周圍地所
    有人負容忍通行之義務，其目的在解決與公路無適宜聯絡之
    土地之通行問題；如僅為求與公路有最近之聯絡或便利之通
    行，尚不得依該規定主張通行他人之土地。上訴人既可經由
    自己之土地聯絡公路，縱其通行被上訴人土地較為便利，亦
    不得主張對於被上訴人之土地有通行權存在（最高法院95年
    度台上字第2653號裁判意旨參照）。是民法第787條第1項規
    定之袋地通行權，乃以主張通行之土地與公路無適宜之聯絡
    為要件，倘該主張通行之土地與公路非無適宜之聯絡，即非
    此所謂袋地，自無從主張袋地通行權之餘地。
  (二)經查，原告與其兄即訴外人蔡山水所共有系爭227之9地號土
    地上有前、後兩棟建物，前棟建物（即門牌號碼為臺南市○
    ○路○段136號）為訴外人蔡山水所有，後棟2042建號之建物
    （即門牌號碼臺南市○○路267巷15弄70號）則為原告所有
    ，前、後棟建物之兩側均未留道路可供通行，後棟建物欲通
    行至大成路2段必須穿越前棟建物始能到達，原告所有之後
    棟建物北側留有鐵門等情，業經本院於98年12月22日會同臺
    南市東南地政事務所人員至現場勘驗明確，此有勘驗筆錄及
    現場照片3張在卷可稽。又原告為系爭227之9地號土地之共
    有人，其與訴外人蔡山水間就該土地之應有部分各為2分之1
    ，並各自在特定位置上建有房屋使用，亦有土地及建物謄本
    附卷可參，是原告與其兄二人就系爭227之9地號土地有各自
    分管部分土地之情形，應可認定。
  (三)依據上開勘驗結果可知，以系爭227之9地號土地整筆土地觀
    之，系爭227之9地號土地臨臺南市○○路○段，並非與公路
    無適宜之聯絡之袋地，自不得主張袋地通行權；若僅就原告
    所分管之部分土地觀之，原告分管部分土地欲通行至大成路
    2 段雖須穿越前棟建物始能到達，然此乃原告與其兄二人分
    管土地時未預先為原告留妥通往公路之通路所致，此情形與
    民法第789條第1項所定因土地一部之分割致有不通於公路之
    情形相類似，應得類推適用民法第787條及第789條第1項規
    定，認與公路無適宜之聯絡之共有人即原告僅得通行其他共
    有人即訴外人蔡山水所分管之土地以至公路。故原告主張被
    告就如附圖所示A部分原供通行之巷道加裝門鎖使其無法與
    新興路267巷15弄聯絡之事實縱或屬實，惟考量系爭227之9
    地號土地事實上形成「類似袋地」之原因，係因系爭227之9
    地號土地共有人間之管理所致，自應按未管理前之狀況，自
    行承擔形成「類似袋地」所造成之不利益，不得轉而要求通
    行被告之系爭227之8地號土地通行至公路。
  (四)依上所述，原告僅得通行他共有人即訴外人蔡山水分管之土
    地以通往公路，尚不得請求通行被告所有之系爭227之8地號
    土地，是原告依民法第787條第1項之規定，起訴請求確認其
    對被告所有之系爭227-8地號土地有如附圖A部分所示部分之
    通行權存在，並求為判決如原告訴之聲明所示，為無理由，
    應予駁回。
五、另按法院為終局判決時，應依職權為訴訟費用之裁判，民事
    訴訟法第87條第1項定有明文，參酌同法第91條第1項規定法
    院未於訴訟費用之裁判確定其費用額者，第一審受訴法院於
    該裁判有執行力後，應依聲請以裁定確定之之立法意旨，法
    院於終局判決時可一併確定其費用額為原則，僅未一併確定
    費用額時，始例外於判決有執行力後，依聲請確定之。故本
    院自得於本件判決時，一併確定兩造應負擔之訴訟費用額。
    經本院審酌原告之訴為有理由，認本件訴訟費用為10,860元
    （即第一審裁判費6,060元、土地複丈及建物測量費用4,800
    元）應由原告負擔，爰依職權確定如主文第2項所示。
六、本件事證已臻明確，兩造其餘攻擊防禦方法及舉證，經本院
    審酌後認與本件判決結果均不生任何影響，爰不逐一論列，
    附此敘明。
七、據上論結，原告之訴為無理由，依民事訴訟法第78條，判決
    如主文。
中    華    民    國    99    年    2     月    22    日
                  民事第一庭    法  官  林福來
以上正本證明與原本無異
如對本判決上訴，須於判決送達後20日內向本院提出上訴狀。
中    華    民    國    99    年    2     月    22    日
                                書記官  吳俊達

司法院資訊處製作；財團法人民間司法改革基金會備份。
